【裁判字號】    99,易,123
【裁判日期】    991027
【裁判案由】    詐欺
【裁判全文】
臺灣臺北地方法院刑事判決               99年度易字第123號
公  訴  人  臺灣臺北地方法院檢察署檢察官
被      告  甲○○
選任辯護人  陳政律師
上列被告因詐欺案件，經檢察官提起公訴（九十八年度偵字第二
六五九九號），嗣於本院準備程序進行中，被告就被訴事實為有
罪之陳述，經本院合議庭裁定由受命法官獨任進行簡式審判程序
，本院判決如下：
    主      文
甲○○連續意圖為自己不法之所有，以詐術使人將本人之物交付
，處有期徒刑壹年；減為有期徒刑陸月，如易科罰金，以銀元
佰元即新臺幣玖佰元折算壹日；又意圖為自己不法之所有，以詐
術使人將本人之物交付，共玖罪，各處有期徒刑貳月，如易科罰
金，均以新臺幣壹仟元折算壹日，各減為有期徒刑壹月，如易科
罰金，均以新臺幣壹仟元折算壹日；又意圖為自己不法之所有，
以詐術使人將本人之物交付，共貳拾捌罪，各處有期徒刑貳月，
如易科罰金，均以新臺幣壹仟元折算壹日。應執行有期徒刑壹年
拾月，如易科罰金，以銀元佰元即新臺幣玖佰元折算壹日。緩
刑肆年，並應為如附表所示之事項。
    事實及理由
一、本件犯罪事實及證據，除犯罪事實一第十四行關於「九十八
    年七月」之記載更正為「九十五年六月」，並於犯罪事實一
    第十六行增加「另為詐領每月份之房租補助費，竟分別基於
    意圖為自己不法所有之犯意，自九十五年七月一日起至九十
    八年七月三十一日止，於各該月份某日時，分別利用其為駐
    外人員身分得以申請房租補助之機會」之記載，證據部分補
    充記載「被告於本院準備程序期日及簡式審判期日中坦承不
    諱，並有收據、調部人員返國前最後一個月房補費申請表、
    支出單據黏貼單、外匯活期存款存款憑條（Ｔ１０３）、外
    匯結帳價格表、外交部政風處九十八年九月十五日移交單、
    兆豐國際商業銀行光票託收申請單、中國國際商業銀行送款
    簿存根、兆豐國際商業銀行購入外匯水單及手續費收入收據
    、外交部澳幣九十八年九月十七日收入傳票、公務人員履歷
    資料明細表、外交部政風處收據、支票、悔過書、外交部九
    十九年三月十八日外人三字第○九九○一○二三一○○號函
    及其檢附駐吉里巴斯大使館九十八年二月五日吉斯字第○九
    八○○○○○○二一號函及駐吉里巴斯大使館職雇員工作分
    配表」外，均引用檢察官起訴書（如附件）之記載。
二、比較新舊法：
    按被告連續詐欺取財行為後，刑法部分條文於九十四年二月
    二日經總統公布修正，並自九十五年七月一日起施行；又刑
    法施行法增訂第一條之一，亦於九十五年六月十四日經總統
    公布，並自同年七月一日起施行。按行為後法律有變更者，
    適用行為時之法律，但行為後之法律有利於行為人者，適用
    最有利於行為人之法律，現行刑法第二條第一項定有明文。
    此條規定係規範行為後法律變更所生新舊法律比較適用之準
    據法，是刑法第二條本身雖經修正，但刑法第二條既屬適用
    法律之準據法，本身尚無比較新舊法之問題，於新法施行後
    ，應一律適用裁判時之現行刑法第二條之規定，為「從舊從
    輕」之比較，合先敘明。次按本次刑法修正之比較新舊法，
    應就罪刑有關之共犯、未遂犯、想像競合犯、牽連犯、連續
    犯、結合犯，以及累犯加重、自首減輕暨其他法定加減原因
    （如身分加減）與加減例等一切情形，綜其全部罪刑之結果
    而為比較，最高法院九十五年五月二十三日九十五年度第八
    次刑庭會議著有決議可資參照。經查：
（一）刑法第三百三十九條第一項之詐欺取財罪之法定刑為處五
      年以下有期徒刑、拘役或科或併科一千元以下罰金；而依
      增訂之刑法施行法第一條之一規定：「中華民國九十四年
      一月七日刑法修正施行後，刑法分則編所定罰金之貨幣單
      位為新臺幣。九十四年一月七日刑法修正時，刑法分則編
      未修正之條文定有罰金者，自九十四年一月七日刑法修正
      施行後，就其所定數額提高為三十倍。但七十二年六月二
      十六日至九十四年一月七日新增或修正之條文，就其所定
      數額提高為三倍。」，比較增訂之刑法施行法第一條之一
      第二項與被告行為時之刑罰法律即罰金罰鍰提高標準條例
      第一條之規定，因罰金最高額度相同，並無輕重之分，故
      非刑罰法令之變更，無刑法第二條第一項比較新舊法之適
      用，應逕適用裁判時之刑法施行法第一條之一（最高法院
      九十五年度第二十一次刑事庭會議決議參照）。另刑法第
      三十三條第五款修正為：「主刑之種類如下：五、罰金：
      新臺幣一千元以上，以百元計算之」；與修正前刑法第三
      十三條第五款規定之罰金最低額銀元一元相比較，新法將
      詐欺取財罪所得科處罰金最低額由銀元一元提高為新臺幣
      一千元，因此，比較上述修正前、後之刑罰法律，本案自
      應適用被告行為時之刑法第三十三條第五款規定論處被告
      罪責，對被告較為有利。
（二）刑法第五十六條連續犯之規定業經刪除，則被告之數犯罪
      行為，於新法施行後，應予分論併罰。此刪除雖非犯罪構
      成要件之變更，但顯已影響行為人刑罰之法律效果，自屬
      法律有變更，新舊法比較之結果，仍應適用較有利於被告
      之行為時法律即舊法論以連續犯。
（三）按依刑法第五十一條定應執行刑時，裁判確定前犯數罪，
      其中一罪在新法施行前者，亦應為新舊法比較，最高法院
      九十五年五月二十三日第八次刑事庭會議著有決議可資參
      照。查，修正前刑法第五十一條第五款原規定：「五、宣
      告多數有期徒刑者，於各刑中之最長期以上，各刑合併之
      刑期以下，定其刑期。但不得逾二十年。」修正為：「五
      、宣告多數有期徒刑者，於各刑中之最長期以上，各刑合
      併之刑期以下，定其刑期。但不得逾三十年」，經比較修
      正前後規定之結果，修正後之刑法第五十一條第五款並無
      較有利於被告之情形，是依刑法第二條第一項前段規定，
      自應適用被告之行為時法律即修正前刑法第五十一條第五
      款之規定，定其應執行之刑。
（四）修正前刑法第六十二條原規定：「對於未發覺之罪自首而
      受裁判者，減輕其刑。但有特別規定者，依其規定」，修
      正為：「對於未發覺之罪自首而受裁判者，得減輕其刑。
      但有特別規定者，依其規定」，經比較修正前後規定之結
      果，新法將原本自首「應」減輕其刑之規定，修正為「得
      」減輕其刑，是依刑法第二條第一項前段規定，自應適用
      被告之行為時法律即修正前刑法第六十二條前段之規定。
（五）綜上法律修正前、後之比較，揆諸前揭說明及刑法第二條
      第一項規定，本案以適用被告行為時之相關刑罰法律論處
      被告罪責，對被告較為有利。
三、按「貪污治罪條例第五條第一項第二款所謂利用職務上之機
    會詐取財物，必因法律或命令賦予行為人以一定之職務，而
    行為人竟利用此項職務之機會予以詐財者，始足當之；若其
    用以詐財之行為，與其法令上之職務無所關涉，即無利用其
    職務上之機會以詐財之可言」（最高法院九十三年臺上字第
    六三二二號刑事判決意旨參照）。查外交部頒行之駐外人員
    房租補助費支給規定，係規定「為改善駐外人員居住環境，
    以適合其級職身分，特訂定本規定；本規定所稱之駐外人員
    ，係指駐外使館（包括各館、團處等）經濟、文化、新聞、
    僑務、科學、觀光單位及駐美採購服務團之職員」，業據該
    規定第一、二條分別著有明文（見本院卷第五十、五一頁）
    ，故凡屬駐外使館（包括各館、團處等）經濟、文化、新聞
    、僑務、科學、觀光單位及駐美採購服務團之職員，不問其
    執掌事項，均得據該支給規定申請核發房租補助費，且被告
    係擔任文建會駐美國紐約臺北經濟文化辦事處中華新聞文化
    中心一等秘書，所負責業務乃係展覽等相關事項，從而其申
    請房租補助費，要與其負責之展覽等職務無關，是被告本於
    駐外人員身分而填具不實租賃內容之申請表，以憑申請房租
    補助費，尚非利用職務上機會詐欺財物。核被告所為，均係
    犯刑法第三百三十九條第一項之詐欺取財罪。被告於刑法修
    法前，先後多次詐欺取財之犯行，時間緊接，所犯係構成要
    件相同之罪名，顯係基於概括犯意反覆為之，為連續犯，應
    依行為時之刑法第五十六條規定以一罪論，並加重其刑。又
    被告於有偵查犯罪職權之公務員知悉前，即向法務部調查局
    臺北市調查處調查員坦承前情，並接受裁判，業據陪同被告
    前往自首之證人吳瑞發於偵查中證述綦詳，復有記載被告自
    首情形之調查筆錄一份附卷可稽，被告自首犯罪而受裁判，
    應分別依修正前、後刑法第六十二條前段之規定，分別減輕
    其刑，就被告前開連續詐欺取財罪部分，並依法先加重後減
    輕之。被告所犯上開詐欺取財罪三十八罪間，犯意各別，行
    為互殊，應分論併罰。爰分別審酌被告前並無前科，素行良
    好，有臺灣高等法院被告前案紀錄表一份附卷可參，身為我
    國高階公務人員，竟不知以身作則，填具不實內容房屋租賃
    契約以資申請房租補助費，而詐得公帑，原應予以嚴懲，惟
    犯後坦承犯行，不僅自首犯行接受審判，並迅速將詐得款項
    返還予外交部，態度尚稱良好，兼衡其犯罪之動機、目的、
    手段、情節及犯罪所生損害等一切情狀，分別判處如主文所
    示之刑，併就其所犯詐欺取財罪三十七罪部分，分別諭知易
    科罰金之折算標準。查本件被告連續詐欺取財、九次詐欺取
    財（九十六年三月前所犯連續詐欺取財罪、詐欺取財罪九罪
    ）犯行，所犯均合於中華民國九十六年罪犯減刑條例之減刑
    條件，應均依該條例第二條第一項第三款、第九條之規定減
    其宣告刑二分之一，併就其所犯詐欺取財罪九罪部分，分別
    諭知易科罰金之折算標準。按被告連續詐欺取財行為後，刑
    法第四十一條規定業於九十四年二月二日經總統公布修正，
    並自九十五年七月一日起施行，而罰金罰鍰提高標準條例亦
    於九十五年五月十七日經總統公布修正，刪除第二條有關易
    科罰金及易服勞役折算標準之規定，並自九十五年七月一日
    起施行。刑法第四十一條第一項前段關於易科罰金之規定，
    新法修正為「犯最重本刑為五年以下有期徒刑以下之刑之罪
    ，而受六個月以下有期徒刑或拘役之宣告者，得以新臺幣一
    千元、二千元或三千元折算一日，易科罰金」，惟依被告行
    為時之刑罰法律即修正前刑法第四十一條第一項前段：「犯
    最重本刑為五年以下有期徒刑以下之刑之罪，而受六個月以
    下有期徒刑或拘役之宣告，因身體、教育、職業、家庭之關
    係或其他正當事由，執行顯有困難者，得以一元以上三元以
    下折算一日，易科罰金」及刪除前罰金罰鍰提高標準條例第
    二條關於「依刑法第四十一條易科罰金者，均就其原定數額
    提高為一百倍折算一日；法律所定罰金數額未依本條例提高
    倍數，或其處罰法條無罰金刑之規定者，亦同」等規定，易
    科罰金之折算標準最高為銀元三百元，最低為銀元一百元，
    換算為新臺幣後，最高額為新臺幣九百元，最低額為新臺幣
    三百元。比較修正前、後關於易科罰金折算標準之刑罰法律
    ，適用修正前之規定即修正前刑法第四十一條第一項前段及
    修正前罰金罰鍰提高標準條例第二條規定，對被告較為有利
    ，爰依中華民國九十六年罪犯減刑條例第九條、刑法第二條
    第一項前段之規定，適用最有利於被告之行為時法即修正前
    刑法第四十一條第一項前段、刪除前罰金罰鍰提高標準條例
    第二條規定處罰，併就被告連續詐欺取財罪部分諭知易科罰
    金之折算標準。又按刑法施行法增訂第三條之一第三項規定
    ：「於九十四年一月七日刑法修正施行前犯併合處罰數罪中
    之一罪，且該數罪均符合第四十一條第一項得易科罰金之規
    定者，適用九十年一月四日修正之刑法第四十一條第二項規
    定」，本件被告所為連續詐欺取財罪，係於九十五年七月一
    日之前犯之，且被告所為上開三十八罪均符合刑法第四十一
    條第一項得易科罰金之規定，是依據前開規定，本件應適用
    修正前之刑法第四十一條第二項規定，而比較刑法修正前、
    後關於易科罰金折算標準之刑罰法律，適用修正前之規定即
    修正前刑法第四十一條第一項前段及修正前罰金罰鍰提高標
    準條例第二條規定，對被告較為有利，已如前述，爰依中華
    民國九十六年罪犯減刑條例第十條第一項、刑法第二條第一
    項前段之規定，適用最有利於被告之行為時法即修正前刑法
    第五十一條第五款、第四十一條第一項前段、第二項、刪除
    前罰金罰鍰提高標準條例第二條規定，定其應執行之刑，併
    諭知所定應執行刑易科罰金之折算標準。末按犯罪在刑法前
    開修正施行前，而於施行後裁判，則其緩刑之宣告，應適用
    修正後刑法第七十四條之規定（前開最高法院九十五年第八
    次刑庭會議決議參照）。查本案被告前未曾因故意犯罪受有
    期徒刑以上刑之宣告，有臺灣高等法院被告前案紀錄表在卷
    可稽，經此教訓後，其因一時失慮，致罹刑典，經此起訴審
    判，當知所警惕，信無再犯之虞，且被告於偵查中業已繳回
    詐得款項之事實，有外交部政風處九十八年九月十五日移交
    單、兆豐國際商業銀行光票託收申請單、中國國際商業銀行
    送款簿存根、兆豐國際商業銀行購入外匯水單及手續費收入
    收據、外交部澳幣九十八年九月十七日收入傳票、外交部政
    風處收據及支票等件可資佐證，本院認所宣告之刑，以暫不
    執行為適當，併諭知緩刑二年，以啟自新。末按緩刑宣告，
    得斟酌情形，命犯罪行為人向公庫支付一定之金額，刑法第
    七十四條第二項第四款定有明文。本院考量被告所為確為法
    所不許，為促使其日後得以知曉尊重法治之觀念，本院認除
    前開緩刑宣告外，尚有賦予被告一定負擔之必要，遂併諭知
    被告應如附表所示向國庫支付新臺幣二十萬元，以期符合本
    案緩刑之目的。
據上論斷，應依刑事訴訟法第二百七十三條之一第一項、第二百
九十九條第一項前段、第三百十條之二、第四百五十四條第二項
，刑法第二條第一項前段、第三百三十九條第一項、第四十一條
第一項前段、第六十二條前段、第七十四條第一項第一款、第二
項第四款，修正前刑法第五十六條、第六十二條前段、第四十一
條第一項前段、第二項、第五十一條第五款，刑法施行法第一條
之一第一項、第二項前段、第三條之一第三項，刪除前罰金罰鍰
提高標準條例第二條，現行法規所定貨幣單位折算新臺幣條例第
二條，中華民國九十六年罪犯減刑條例第二條第一項第三款、第
七條、第九條、第十條第一項，判決如主文。
本案經檢察官吳宇青到庭執行職務
中    華    民    國    99    年    10    月    27    日
                臺灣臺北地方法院刑事第六庭
                    法      官  雷淑雯
以上正本證明與原本無異。
如不服本判決，應於判決送達後十日內，向本院提出上訴狀（應
抄附繕本）。告訴人或被害人如對於本判決不服者，應具備理由
請求檢察官上訴，其上訴期間之計算係以檢察官收受判決正本之
日期為準。
                    書  記  官  蕭君卉
中    華    民    國    99    年    10    月    27    日
附錄本案論罪科刑法條全文
刑法第三百三十九條第一項
意圖為自己或第三人不法之所有，以詐術使人將本人或第三人之
物交付者，處五年以下有期徒刑、拘役或科或併科一千元以下罰
金。
附表：
甲○○應於本案判決確定後三個月內，向國庫支付新臺幣二十萬
元。

司法院資訊處製作；財團法人民間司法改革基金會備份。
